【裁判字號】    90,上更(一),93
【裁判日期】    900809
【裁判案由】    偽造有價證券等
【裁判全文】
臺灣高等法院刑事判決                            九十年度上更(一)字第九三號
    上  訴  人
    即  被  告  丁○○
    選任辯護人  張迺良
                蔡亞寧
                邱清銜
右上訴人因偽造有價證券等案件，不服臺灣桃園地方法院八十五年度訴字第二六七號
，中華民國八十六年三月二十七日第一審判決（起訴案號：臺灣桃園地方法院檢察署
八十四年度偵字第一二○六七號）提起上訴，經判決後，由最高法院發回更審，本院
判決如左：
    主  文
原判決關於幫助偽造有價證券（即幫助偽造如原判決附表一所示本票）部分撤銷。
丁○○被訴幫助偽造如附表所示本票及背信部分均無罪。
    理  由
一、公訴意旨略以：被告丁○○係代書，於民國（下同）八十三年六、七月間受江謝
    錦青及甲○○○之委任，處理農地過戶及農舍建造申請等事務而代刻並保管甲○○○之印章一枚，其明知梁良治與乙○○○間有債務糾紛而欲偽造甲○○○為發
    票人之本票，以向甲○○○持票求償，竟意圖為梁良治及乙○○○不法之利益及
    供渠行使之用，基於概括之犯意，分別於八十三年十二月十日、八十四年二月一
    日及同年三月二十七日，連續在其桃園縣觀音鄉○○村○○路○段六八七號住處
    ，將前揭保管中之印章擅自交予梁良治，幫助梁良治與乙○○○偽造得本票五張
    ，而違背其任務，嗣後該本票另由他人聲請法院核發支付命令確定，致生損害於
    甲○○○之利益，因認被告涉犯刑法第三十條第一項、第二百零一條第二項之幫
    助偽造有價證券罪嫌及同法第三百四十二條第一項之背信罪嫌。
二、按犯罪事實，應依證據認定之，無證據不得推定其犯罪事實，又不能證明被告犯
    罪者，應為無罪之判決，刑事訴訟法第一百五十四條及第三百零一條第一項分別
    定有明文。又事實之認定，應憑證據，如未能發現相當證據，或證據不足以證明
    ，自不能以推測或擬制之方法，以為裁判基礎，且認定不利於被告之事實，需依
    積極證據，苟積極證據不足為不利於被告事實之認定時，即應為有利於被告之認
    定，更不必有何有利之證據，有最高法院四十年台上字第八六號、三十年上字第
    八一六號判例足資參照。查公訴人據以認定被告涉犯右揭罪嫌，無非係以告訴人
    甲○○○之指述及證人乙○○○之證詞，並有被告交還委刻印章時所出具保證該
    印章確無他用之收據一紙等情，為其主要之論據。訊據上訴人即被告丁○○供承
    受甲○○○之子江謝錦青之委任處理農地過戶等事務，而代刻並保管甲○○○之
    印章一枚，並曾將該甲○○○印章交予乙○○○之事實，惟矢口否認有何偽造本
    票及背信之犯行，辯稱：伊當時認甲○○○與乙○○○係父子關係，而且所保管
    又是便章，所以乙○○○向伊拿取時，伊才予以交付，而乙○○○沒有說要做什
    麼，乙○○○係與伊父親梁良治有債權債務關係，他二人在簽本票時，伊並不在
    場，不知本票是如何簽發，伊並無何幫助偽造本票之意圖云云。查證人乙○○○
    於偵查中及原審法院審理時供稱積欠梁良治巨款云云，而於原審法院審理時並供
    稱伊欠梁良治三千萬元以上云云。告訴人甲○○○於本院調查時亦不否認乙○○○有積欠梁良治債務之事實，並參酌於八十六年五月十七日乙○○○與梁良治間
    就三千多萬元之債務達成和解，有和解書影本乙份在卷可參，且據該和解書見證
    人即出面協調和解事宜之丙○○○於本院調查時證稱乙○○○所有交付梁良治之
    票據（約有三千多萬元）最後以六百萬元和解，該六百萬元由伊從農會提領交給
    梁良治，而梁良治就將三千多萬元的票據交給乙○○○，至乙○○○則將一塊土
    地抵給伊云云（見本院九十年七月十日訊問筆錄），而乙○○○持偵查卷內之票
    據向梁良治調借款項，亦據證人梁良治於原審法院審理時供明在卷，證人乙○○○於偵查時並供稱伊與丁○○沒有債務關係云云（見偵查卷第八二頁正面），是
    依上所述，本件告訴人甲○○○之子乙○○○係與被告丁○○之父梁良治存有債
    權債務關係，乙○○○且積欠梁良治鉅額債務，而訊據乙○○○於原審法院審理
    時，經被詢及本票是為何原因簽發時供稱：「是我之前欠梁良治一些錢，我有開
    立一些支票，但後來支票跳票，梁良治才叫我開一些本票把支票換回來」等語（
    見原審卷第七八頁），茲查乙○○○既積欠梁良治金錢債務，因而自必交付債務
    憑證（如票據或借據等）予梁良治，而乙○○○為取信於債權人梁良治，自應由
    乙○○○自行設法交付經梁良治同意之債務憑證，而查梁良治從事代書為業，當
    知偽造之本票，無從對該被偽造之發票人行使票據上之權利，且梁良治被乙○○○積欠鉅額債務，是否有必要與乙○○○共同偽造以告訴人甲○○○為發票人之
系爭本票資為債權憑據，實非無斟酌之餘地，而系爭本票既屬梁良治與乙○○○
    間之金錢債權憑據，與被告丁○○無涉，被告又有何必要共同幫助偽造。至除系
    爭本票外，依被告另於偵審中所提出之卷附支票及本票影本，其中以告訴人甲○○○為發票人之支票及本票，或以乙○○○為發票人之支票，而以告訴人甲○○○為背書，該「甲○○○」部分所蓋用之印章均係告訴人於桃園縣觀音鄉農會所
    開設支存帳號0000000號所使用之印鑑章或其所有之印章，告訴人甲○○○於本院本審調查時亦供稱各該蓋用於票據上之印章均係伊所使用的云云（見本
    院九十年七月十日訊問筆錄），並非屬偽刻之印章，而告訴人甲○○○雖以係其
    子乙○○○盜用其印章，惟據告訴人供稱該觀音鄉農會帳戶之支票及印章均係由
    伊保管及簽發該帳戶之支票云云，則若依告訴人所供係乙○○○偷其支票簽發，
    又竊取印鑑章蓋用，告訴人又豈有始終未發現並追查其流向之理，其中告訴人所
    有上揭支票帳戶所簽發之支票並有多張因存款不足而退票（見本院上訴卷第八八
    頁至第九五頁），告訴人既供稱該帳戶之支票均係由其簽發再交付他人，對此支
    票退票之事，又豈能一無所知，惟告訴人於其間又何以均未追究乙○○○之行為
    ，或向持有該支票之梁良治表明其情，又何以嗣仍由乙○○○持其印章用以告訴
    人名義簽發支票及本票，並參酌告訴人甲○○○與乙○○○係父子關係，實足以
    使被告或其父梁良治認乙○○○已得其父甲○○○之授權而加以收受使用，依
    前所述，乙○○○既積欠梁良治鉅額債務，若被告或梁良治明知乙○○○並未獲
    其父甲○○○之授權，則其等當知縱使持有告訴人甲○○○名義簽發之票據，日
    後亦無從對告訴人行使權利，於此，被告或梁良治是否仍可能收受該無效之票據
    充作債權之擔保，甚且共同參與偽造，實非無疑。又依公訴人所指訴被告幫助偽
    造之系爭五張本票，其上固均蓋有乙○○○向被告借用之告訴人甲○○○之便章
    ，惟其中票號為００四五八五、００四五九四、００四五九五號之本票，則另蓋
    用告訴人其他之印文及乙○○○之指印，以示乙○○○親蓋，自行負責之意，並
    亦顯示其以甲○○○之代理人自居，而查乙○○○既有告訴人甲○○○其他印章
    可供使用，被告當知偽造票據之處罰甚重，若其與梁良治要求乙○○○交付以告
    訴人甲○○○為發票人之票據，儘可由乙○○○以其另所持有之甲○○○印章資
    為簽發票據之用，被告若明知乙○○○向其拿取告訴人甲○○○之印章係欲供偽
    造系爭本票之用，則其與梁良治因而所持有之本票乃係無從對告訴人甲○○○追
    償之票據，而被告並有因而受追訴偽造有價證券罪責之虞，被告是否愚至於此，
    亦非無可疑。且查被告於八十三年六、七月間，受江謝錦青及甲○○○之委任，
    處理農地過戶及農舍建造申請等事務，而代刻並保管甲○○○之印章一枚，惟該
    甲○○○之印章並非由被告隨身帶，而係置放於代書事務所內，乙○○○並曾
    向該代書事務所之職員謝月珠拿取該甲○○○之印章，此據證人謝月珠於偵查時
    證稱：乙○○○曾向伊借用甲○○○之印章，當時丁○○並不在場云云（見偵查
    卷第一三五頁背面、第一三六頁正面），乙○○○向謝月珠借用其父甲○○○之
    印章時，被告既不在場，而若乙○○○即係持以簽發甲○○○為發票人之本票，
    就此部分又如何論被告應負共同偽造有價證券罪責。另參酌上揭由丙○○○出面
    協調，而由乙○○○與被告梁良治達成之和解書，其上明載乙○○○於八十三年
    間持其父甲○○○之支票及其本人之支票等向被告及梁良治調現週轉，茲告訴人
    甲○○○既自承其支票帳戶之支票均係由其簽發，已如前述，告訴人並以其支票
    大都係使用於其與乙○○○共同經營之千立鑄造廠業務上，惟告訴人竟始終未就
    乙○○○使用其支票於非千立鑄造廠業務上表示異議並予追究，並參酌告訴人甲○○○與乙○○○係父子關係，自足使人認乙○○○已獲告訴人授權得使用其支
    票，而訊據被告供稱乙○○○均係持甲○○○之支票向伊父親調現，支票退票後
    為了讓他展延，乙○○○說已經沒有甲○○○的支票，所以才交付本案之本票云
    云，若被告及梁良治明知乙○○○未獲告訴人同意簽發系爭本票，則渠等儘可不
    同意乙○○○之換票，猶可持乙○○○先前所交付之告訴人支票對告訴人求償，
    又豈有幫助乙○○○偽造告訴人本票而換得不得對告訴人求償之理，乙○○○於
    偵查中及原審法院審理時一再供稱是梁良治叫伊偽造伊父親之本票，當時丁○○
    亦在場，應該知道伊要偽造本票云云，顯與情理有違，其無非是欲脫免告訴人所
    應負之票據責任。至江謝錦青於取回其所委由被告代刻並保管之甲○○○印章時
    ，固由被告在取回收據上註明其無移供他用之情，有收據影本一紙附卷可參（見
    偵查卷第三頁），惟此亦足證被告因以乙○○○與告訴人甲○○○係屬父子，所
    代刻並保管者僅屬告訴人甲○○○之便章，其主觀上亦認乙○○○非欲以該便章
    為何其他不法用途，始基於確信而於乙○○○借用時即予交付，嗣於交還江謝錦
    青時，並依江謝錦青之要求，而於收據上為上揭註明，是尚難依被告於該收據上
    加註上揭詞句，即認被告應負幫助偽造系爭本票之刑責。綜上所述，告訴人甲○○○固指述系爭本票五張非經其同意所簽發，而系爭本票上蓋用被告所代刻並保
    管之甲○○○印章，惟被告實無偽造告訴人甲○○○名義票據之必要，且亦無何
    積極證據足資證明被告交付其所保管之甲○○○印章予乙○○○時，明知乙○○○係欲持以供偽造系爭本票之用，自難僅因被告曾交付其所保管之甲○○○印章
    予乙○○○，而系爭本票上蓋用該甲○○○印章，即認被告應負偽造有價證券罪
    責。又刑法之背信罪，必須違背任務之行為，具有圖取不法利益或圖加不法損害
    為構成要件，經查被告受託處理農地過戶及農舍建造申請等事務，其處理過程中
    並未發現有何違背任務之行為，雖被告曾將其代刻並保管之告訴人甲○○○印章
    交付乙○○○，致乙○○○持供簽發告訴人為發票人之系爭本票，惟被告並非明
    知乙○○○係欲以該告訴人之印章簽發告訴人為發票人之本票，而猶交付所保管
    之告訴人印章，且縱告訴人因而受有損害，亦非因被告處理委任事務所致，是被
    告所為，核與刑法背信罪之成立要件尚有未合，被告所辯並無偽造有價證券及背
    信犯行，應堪採信。原審認查無積極證據足以證明被告有何背信犯行，固無不當
    ，惟就被告交付保管之告訴人印章予乙○○○，致乙○○○持供簽發告訴人名義
    之系爭本票部分，未詳加調查審酌，遽認被告應負偽造有價證券罪責，自有未洽
    ，被告上訴意旨指摘原判決此部分不當，非無理由，應由本院將原判決此部分撤
    銷，改為被告無罪之諭知。
據上論斷，應依刑事訴訟法第三百六十九條第一項前段、第三百六十四條、第三百零
一條第一項，判決如主文。
本案經檢察官林炳雄到庭執行職務。
中    華    民    國      九十    年       八       月          九      日
                            臺灣高等法院刑事第三庭
                                審判長法  官    張  連  財
                                      法  官    李  英  勇
                                      法  官    張  傳  栗
右正本證明與原本無異。
檢察官如不服本判決應於收受送達後十日內向本院提出上訴書狀，其未敘述上訴之理
由者並得於提起上訴後十日內向本院補提理由書（均須按他造當事人之人數附繕本）
。
                                      書記官    王  秀  雲
中    華    民    國      九十    年       八       月         十       日
附表:
┌──┬──────┬────────┬────┬───────────┐
│編號│本票號碼    │金    額        │發票人  │發票日                │
├──┼──────┼────────┼────┼───────────┤
│(一)  │００四五八五│三百萬元        │甲○○○│八十三年十二月十日    │
│    │            │                │乙○○○│                      │
├──┼──────┼────────┼────┼───────────┤
│(二)  │００四五七八│六十萬元        │甲○○○│八十四年二月一日      │
│    │            │                │乙○○○│                      │
├──┼──────┼────────┼────┼───────────┤
│(三)  │００四五八０│三十九萬元      │甲○○○│八十四年二月一日      │
│    │            │                │乙○○○│                      │
├──┼──────┼────────┼────┼───────────┤
│(四)  │００四五九四│二百四十萬四千元│甲○○○│八十四年三月二十九日  │
│    │            │                │乙○○○│                      │
├──┼──────┼────────┼────┼───────────┤
│(五)  │００四五九五│一百六十五萬元  │甲○○○│八十四年三月二十九日  │
│    │            │                │乙○○○│                      │
└──┴──────┴────────┴────┴───────────┘


司法院資訊處製作；財團法人民間司法改革基金會備份。
